【裁判字號】    99,竹小,218
【裁判日期】    990816
【裁判案由】    返還消費借貸款
【裁判全文】
臺灣新竹地方法院民事小額判決         99年度竹小字第218號
原      告  臺灣新光商業銀行股份有限公司
法定代理人  丁○○
原      告  新光行銷股份有限公司
法定代理人  丙○○
上二人共同
訴訟代理人  甲○○
            戊○○
被      告  乙○○
                      296號3樓
上列當事人間請求返還消費借貸款事件，本院於民國99年8月6日
辯論終結，判決如下：
    主  文
被告應給付原告臺灣新光商業銀行股份有限公司新臺幣壹萬肆仟
捌佰壹拾元及自民國九十五年九月十三日起至清償日止，按年息
百分之二十計算之利息。
被告應給付原告新光行銷股份有限公司新臺幣貳萬肆仟元及自民
國九十五年九月十三日起至清償日止，按年息百分之二十計算之
利息。
訴訟費用新臺幣壹仟元由被告負擔。
本判決得假執行。
    事實及理由
壹、程序事項
    被告經合法通知，未於言詞辯論期日到場，核無民事訴訟法
    第386條各款所列情形，爰依原告聲請，由其一造辯論而為
    判決。
貳、實體事項
一、原告主張：
(一)被告於日前向訴外人巔峰電信股份有限公司（下稱巔峰電信
    公司）購買亞太行動假期手機與門號，委由原告新光行銷股
    份有限公司（即原誠泰行銷股份有限公司，下稱新光行銷公
    司）向原告臺灣新光商業銀行股份有限公司（即原誠泰商業
    銀行股份有限公司，下稱新光銀行）辦理消費性商品貸款以
    支付該商品之總價款，並簽訂消費性商品貸款契約，依貸款
    契約之約定，被告應按月繳納分期付款，詎被告自民國94年
    9 月12日起即未依約還款，經原告數度催請，仍置之不理，
    依契約第7條規定，被告已喪失期限利益，全部分期債務應
    視為全部到期，因被告遲未繳款，原告新光行銷公司自94年
    9月12日至95年8月12日陸續向原告新光銀行代償共計新臺幣
    （下同）25,190元（其中1,190元係以被告之存款抵銷，故
    實際代償金額為24,000元），此有新光銀行開立之債權移轉
    證明書為憑，是依民法第312條，得於清償限度內繼受債權
    人之權利，另被告積欠原告新光銀行之貸款餘額尚有14,810
    元未償付，是以被告應如數給付。
(二)被告辯稱申請書非其親簽，且巔峰電信公司未繼續提供電信
    服務云云。惟被告因向巔峰電信公司購買亞太行動假期之電
    信服務，委由原告新光行銷公司向原告新光銀行辦理消費性
    商品貸款以支付商品價款，有被告署名之申請表、消費性商
    品貸款約定書為證。且縱然申請表並非被告親簽，但借貸契
    約之成立並非專以書面資料證之，本件原告之消費貸款部承
    辦人員確曾於被告申辦未久後之94年4月7日，以電話徵信照
    會之方式與被告連絡，原告之承辦人員表明為誠泰銀行，被
    告回答「是」，承辦人員再問「吳先生是不是有要分期購買
    巔峰電信亞太行動假期？」，被告回答「是」，承辦人員表
    明「因為跟我們申辦消費性貸款，方便跟你做確認」，又問
    「申請表上你有簽名嗎？」，被告亦答稱「有」，承辦人員
    再告知「是分24期，每個月繳2,000元」，被告答稱「了解
    」，承辦人員並詢問帳單寄送地址，被告亦答稱「東華路12
    巷9號3樓」，有錄音光碟及譯文可證。若被告不知道申辦商
    品貸款之事實及意願，為何會對去電人員之身分、貸款內容
    、甚至其私人資料為詢問，均絲毫未有懷疑，已有違常情，
    且被告亦答稱有簽署本件申請表，足證被告對申請表填寫內
    容、購買系爭電信商品、辦理消費性貸款均知悉且同意，否
    則當無如此回應之理。故被告辯稱未與原告新光銀行間有貸
    款之合意云云，實無足採。又被告在知道他人為其本人簽署
    本件申請表購買電信商品，而不為反對之表示，已成立民法
    第169條表見代理，被告自應負授權人之責及受申請表、消
    費性商品貸款契約約定效力之拘束。
(三)觀諸本件申請表左上方以粗黑字體載明「誠泰行銷」，下方
    列有紅色字體「本表係向誠泰銀行申請消費性貸款」，又依
    約定事項第1條、第2條、第3條內容，本件申請表當事人間
    已發生委任及指示交付之法律關係，即被告對原告新光行銷
    公司委任辦理事項為：辦理消費借貸、受領消費借貸款、將
    受領消費借貸款轉撥特約商指定之帳戶內、申請人依約將清
    償貸款款項交付原告新光行銷公司後，代申請人向原告新光
    銀行清償貸款。另授權指示原告新光銀行將准貸款項逕撥付
    原告新光行銷公司指定帳戶內。該申請表背面以黑底白字標
    明為「消費性商品貸款契約書」，第1條記載本貸款期限自
    94年4月12日起至96年4月12日止」，第2條記載本貸款利率
    之計算，即該申請表、貸款契約書內容均已表明被告委由原
    告新光行銷公司向原告新光銀行辦理貸款，並授權原告新光
    銀行逕行將准貸款項撥付原告新光行銷公司指定帳戶內受領
    消費借貸款，再代被告清償積欠巔峰電信公司之價金。被告
    向顛峰電信公司購買商品，屬於買賣契約之對價關係，其目
    的在交付標的物及清償價金；被告與原告新光銀行間，係消
    費借貸契約資金關係，其目的在給付貸款及返還貸款，原告
    新光銀行因被告之授權及指示撥款予特約商，完成資金關係
    、履行消費借貸之要物行為，使被告對特約商購買商品之價
    金債務得以清償。被告並依約定方式自94年5月12日起，按
    月繳付分期款予原告至94年8月12日止，已繳4期共8,000元
    ，今被告否認與原告成立借貸契約，顯有誤會。
(四)又債之相對性為我國民法之基本原則，消費者因廠商倒閉拒
    絕繳款雖有可憫，惟若將其損失轉嫁予金融機構顯非允當，
    且於法無據，各地法院仍依債之相對性原則，認為消費者仍
    應依買賣關係向巔峰電信公司求償，而不得以此對抗與銀行
    間之消費借貸關係，臺灣高等法院96年法律座談會之結論即
    維持債之相對性原則。是被告拒絕付款，非法所許。
(五)並聲明：如主文第一、二項所示。
二、被告未於最後言詞辯論期日到場，其先前到庭辯稱：這案子
    不是我從新光銀行直接貸款，中間有經過巔峰電信公司業務
    找我辦理一個方案，門號給我可以使用，業務說巔峰電信公
    司跟誠泰銀行是關係企業，我認為沒有問題，就簽約說我們
    要當客戶，我繳納四、五個月的錢，巔峰電信公司也有提供
    四、五個月的電信服務，之後就無預警斷訊，誠泰銀行後來
    變成新光銀行，我在辦完之後一個月才知道巔峰電信公司跟
    銀行借款，當時我每月繳納兩千元直接給誠泰銀行，當時只
    約定每月電信服務加手機是每月繳納兩千元，繳納兩年，直
    接繳納給誠泰銀行。巔峰電信公司沒有提供服務，我為何要
    付費？對於金額部分應該沒錯沒有意見，附件有誠泰銀行的
    申請表，上面的簽名不是我簽的，申請表裡面看不到我寫的
    任何一個字，上面的約定內容我不清楚，但當初我的確有申
    請，也繳了五個月等語，並請求駁回原告之訴。
三、得心證之理由：
(一)原告主張之事實，業據其提出申請表、消費性商品貸款約定
    書、消費性貸款債權移轉證明書、客戶繳費明細、繳款單範
    本、客戶本息沖銷表等文件為佐，應堪信為真實。被告雖辯
    稱原告提出之申請表並非其所親簽，不清楚上面的約定內容
    云云，惟依原告新光銀行承辦人員以電話與被告進行徵信照
    會之錄音內容，在原告新光銀行之承辦人員表明身分及來意
    之後，被告確實於電話中回覆有要分期購買巔峰電信公司之
    亞太行動假期商品，也有在申請表上簽名，對於分期付款條
    件為分24期、每期付款2,000元均已了解，並提供銀行人員
    帳單送達地址與聯絡人等情，有該對話之錄音光碟、譯文在
    卷可憑，復經本院99年8月6日當庭勘驗錄音光碟無誤，至於
    被告當庭所簽自己姓名之字跡外觀，或與申請表上之簽名稍
    有差異，然該申請表係於94年5月12日被告繳納第一期款項
    以前所簽署，距離本院99年7月12日庭期已逾5年之久，人之
    簽名因時間經過、生活經驗之累積等因素，容有若干變動之
    可能性，是尚不得僅因被告當庭所簽字跡與申請表稍有不同
    ，即謂申請表上之簽名並非被告所親簽，何況，被告亦當庭
    自承「當初我的確有申請，也繳了五個月（分期款項）」等
    語（見99年7月12日筆錄第2頁），可知被告確實有在申請表
    上簽名，而該申請表左上方載明「本表係向誠泰銀行申請消
    費性貸款」之字樣，亦於申請表下方「約定事項」載明「申
    請人同意委由誠泰行銷股份有限公司代為向誠泰商業銀行申
    請消費性商品貸款，用以支付向特約商購買消費性商品之分
    期付款總價額」等語，被告既為識字且智識成熟之成年人，
    自不能諉稱對於約定事項或申請表背後之消費性商品貸款約
    定書條款內容不清楚，是被告前開抗辯，顯不足採。被告確
    有簽署申請表，委託原告新光行銷公司代為向原告新光銀行
    辦理消費性商品貸款，並應遵守消費性商品貸款約定書之約
    定內容。
(二)被告另辯稱巔峰電信公司不提供電信服務，故無須繼續繳納
    分期付款云云。惟按消費者向特約商購買商品，藉由向銀行
    貸款以支付價金，應屬買賣契約之對價關係，其目的在於交
    付標的物及清償價金，消費者與銀行間，則應屬消費借貸契
    約之資金關係，其目的在於給付貸款及返還貸款。而銀行直
    接對特約商支付買賣標的之價金，使對價關係及資金關係上
    之債務因而獲得清償，僅係因消費者之同意及指示而為，銀
    行並得一次直接撥入特約商指定受款廠商指定之帳戶，至於
    如指示給付之原因關係（即對價關係及資金關係）具有瑕疵
    ，基於債之相對性原則，仍應就個別給付關係分別對各基礎
    關係之當事人為主張，不得執對價關係所生之抗辯事由，對
    抗資金關係之當事人，有臺灣高等法院暨所屬法院96年11月
    28日法律座談會民事類提案第15號研討要旨可參。本件係被
    告與巔峰電信公司間成立買賣契約之基礎關係，被告與原告
    新光銀行間則係由被告委任原告新光行銷公司向原告新光銀
    行成立消費借貸之資金關係，依上開說明，縱然巔峰電信公
    司有債務不履行之情事，被告所受之損害，亦僅得向巔峰電
    信公司請求賠償，尚不得持其與巔峰電信公司間買賣契約所
    生之抗辯事由，對抗非買賣契約當事人之原告新光銀行。是
    被告所辯，亦不足取。
(三)按稱消費借貸者，謂當事人一方移轉金錢或其他代替物之所
    有權於他方，而約定他方以種類、品質、數量相同之物返還
    之契約；借用人應於約定期限內，返還與借用物種類、品質
    、數量相同之物；讓與債權時，該債權之擔保及其他從屬之
    權利，隨同移轉於受讓人，但與讓與人有不可分離之關係者
    ，不在此限，未支付之利息，推定其隨同原本移轉於受讓人
    。民法第474條第1項、第478條前段、第295條分別定有明文
    。被告與原告新光銀行間存在消費借貸契約，原告新光行銷
    公司並代替被告向原告新光銀行清償部分債務，從而，原告
    新光銀行、新光行銷公司本於消費借貸及債權移轉之法律關
    係，訴請被告清償積欠之金額及按約定利率計算之利息暨違
    約金，即屬正當，應予准許。
四、假執行之宣告：
    本件係為被告敗訴之小額訴訟判決，爰依職權宣告假執行，
    並於判決時確定被告應負擔之訴訟費用如主文第2項所示之
    金額。
五、據上論結，本件原告之訴為有理由，依民事訴訟法第436條
    之23、第436條第2項、第385條第1項前段、第78條、第436
    條之19第1項、第436條之20，判決如主文。
中    華    民    國    99    年    8     月    16    日
                  新竹簡易庭    法    官  梁智賢
以上正本係照原本作成。
如對本判決上訴，僅得以判決違背法令為由，並應於判決送達後
20日內向本院提出上訴狀。
中    華    民    國    99    年    8     月    16    日
                                書 記 官  黃詩傑

司法院資訊處製作；財團法人民間司法改革基金會備份。
